最高法院刑事判決　　　　　　　　　　　　　　　九十一年度台上字第二九四三號
　　上 訴 人
　　即自訴人　乙○○
　　被　　告　丙○○
　　　　　　　丁○○
　　　　　　　甲○○
右上訴人因自訴被告等偽造文書等罪案件，不服台灣高等法院高雄分院中華民國八十
八年三月三十一日第二審判決（八十八年度上訴字第七一號，自訴案號：台灣高雄地
方法院八十七年度自字第一０八號），提起上訴，本院判決如左：
    主  文
原判決撤銷，發回台灣高等法院高雄分院。
    理  由
本件原判決以自訴意旨略稱：被告丙○○係太星電化商品股份有限公司（下稱太星公
司）負責人，被告丁○○為太星公司營業部經理，被告甲○○則為太星公司高雄分公
司副理，上訴人即自訴人乙○○為太星公司高雄分公司員工，民國八十一年十月二十
日太星公司因受友群電器股份有限公司（下稱友群公司）經營不善倒閉之波及，致有
新台幣（下同）一百多萬元之債權待催討，被告丁○○乃提出上開債權已全額告訴中
之簽呈，復經被告丙○○要求上訴人先以成本價分十期攤還代償其中之二十二萬四千
四百四十元債務，俟太星公司催討後再返還，上訴人不疑有詐，遂先如數代償之，事
後上訴人乃常向被告等查詢案件進行情形，但總獲被告丙○○、丁○○共同答覆尚在
進行中，歷年餘，至八十三年元月十三日太星公司經由被告丁○○持用台灣台北地方
法院高維民夏六０三八字第一八四二０號民事判決書壹紙傳真至太星公司高雄分公司
令甲○○轉交取信上訴人，上訴人因覺該判決書不論格式、內容均欠妥適，乃持向台
灣台北地方法院查詢，方知係偽造，始知受騙，經上訴人於八十三年三月十六日以高
雄第支郵局第一０三號存證函力促被告丙○○應妥善處理本違法事件，但不為被告
等所置理等情。因認被告等共同涉犯行使偽造公文書、詐欺罪嫌云云。經審理結果，
認被告等犯罪不能證明，因而維持第一審諭知被告等行使偽造公文書部分無罪，丙○
○詐欺部分不受理之判決，駁回上訴人在第二審之上訴，固非無見。
惟查(一)、自訴狀並不以記載被告所犯法條為必要，法院於不妨害自訴事實同一性之範
圍內，得自由認定事實，適用法律，不受自訴狀所記載罪名之拘束，亦不能僅就自訴
狀記載之罪名審理。又修正前刑事訴訟法第三百二十三條第一項規定「同一案件經檢
察官終結偵查者，不得再行自訴」，所謂同一案件，係指同一被告被訴之犯罪事實同
一者而言，並不因自訴人所主張之罪名不同，遂謂非同一案件。本件上訴人與丙○○
間為友群公司債務糾紛事，曾向檢察官告訴丙○○涉犯偽造文書，其告訴意旨略以「
……太星公司乃以該債權已循民事訴訟途徑催討為由，要求告訴人（按即上訴人）先
行代償其中二十二萬四千四百四十元，俟太星公司催討後再返還告訴人，使告訴人不
疑有他，而先代為清償該部分債務，嗣後告訴人向太星公司查詢上開訴訟進行情形，
太星公司竟於八十三年一月上旬，以偽造之台灣台北地方法院八十二高維民夏六０三
八字第一八四二０號民事判決書取信告訴人，告訴人見該判決書樣式有異，遂持向法
院查詢始知係偽造，因認被告丙○○涉有偽造文書罪嫌」云云，有台灣台北地方法院
檢察署檢察官八十五年度偵字第二三三二八號及台灣高雄地方法院檢察署檢察官八十
三年度偵字第七二八九號不起訴處分書影本在卷可稽（見第一審卷第二十七、二十八
頁）。上訴人提起本件自訴，雖於自訴狀載明被告等涉犯行使偽造公文書，而與檢察
官不起訴處分書所記載罪名不同，但丙○○被訴之犯罪事實似係相同，而為同一案件
？原審未先就程序上詳予審究，遽為實體判決，已有違誤。(二)、審理事實之法院，本
乎發現實質的真實本旨，對於案內一切與罪名之成否、論罪科刑有關之證據，除認為
不必要者外，均應詳為調查，然後基於調查所得之心證以為判斷事實之基礎，故證據
雖已調查，若尚有其他必要部分並未調查，即與證據未經調查無異，如遽行判決，仍
難謂無刑事訴訟法第三百七十九條第十款所稱應於審判期日調查之證據，而未予調查
之判決當然違背法令。本件原判決採信被告等之辯解，認定系爭偽造之台灣台北地方
法院民事判決係案外人宋耿介所為，否則宋某豈願與上訴人和解，賠償上訴人十六萬
餘元及太星公司八十餘萬元，檢察官偵查結果亦認宋耿介自行偽造之可能性較高，而
為被告等有利之認定。然卷查上訴人於第一審法院已具狀陳明丙○○確委任宋耿介於
八十三年六月三日前來高雄市與上訴人和解，並簽訂和解書，該和解書關於太星公司
及丙○○之印文與太星公司於八十三年六月一日委任宋耿介具狀向台灣台北地方法院
民事庭起訴友群公司之起訴狀具狀人欄關於太星公司丙○○之印文相同，丙○○並曾
委任宋耿介對友群公司起訴，亦有卷附台灣台北地方法院檢察署檢察官八十五年度偵
字第二三三二八號不起訴處分書（見原判決理由二第三十三行起）可憑，如丙○○未
涉偽造或行使偽造公文書罪嫌，豈願委任宋耿介南下高雄市與上訴人和解云云，並提
出起訴狀及和解筆錄影本在卷可稽（見第一審卷第一０九至一一０頁、第一四四至一
四九頁）。而上訴人所提出原審法院八十九年度上訴字第一七六號宋耿介被訴偽造文
書一案判決書亦載明，丁○○於台灣台北地方法院檢察署檢察官八十五年度偵字第二
三三二八號案件偵查中承認於八十三年一月十二日左右，在太星公司傳真上揭偽造之
民事判決至該公司高雄營業所甲○○副理，再由甲○○轉交予上訴人等情（見該判決
第四頁）。原審對於上揭不利於被告等人之證據，未予調查，遽行判決，自有應於審
判期日調查之證據，而未予調查之違法。(三)、證據之證明力雖由法院自由判斷，然證
據之本身尚欠明瞭，即不能以擬制推測之方法為判斷之基礎，證人個人之意見或推測
之詞，尤不得作為證據。原判決以證人即太星公司法務施瑞佑之證詞，認定系爭偽造
之台灣台北地方法院民事判決係案外人宋耿介所為，否則宋某豈願與上訴人和解，賠
償上訴人十六萬餘元及太星公司八十餘萬元等情（見原判決第四頁）。然卷查證人施
瑞佑於第一審僅證稱「本件純係宋耿介個人行為，因其自行賠償公司八十幾萬及賠償
自訴人十六萬餘元，若非其個人行為所致，何須自行出錢解決」（見第一審卷第一三
七頁），其所述者僅為其個人意見或推測之詞，既不得作為證據，更無有利於被告等
可言，原判決逕採為有利於被告等證據，自有採證違法。以上或係上訴意旨所指摘，
或為本院得依職權調查之事項，應認原判決有撤銷發回更審之原因。又依自訴意旨，
如果被告等成立犯罪，詐欺部分與行使偽造公文書罪間有方法結果之牽連關係，為裁
判上一罪，基於審判不可分之原則，併予發回。
據上論結，應依刑事訴訟法第三百九十七條、第四百零一條，判決如主文。
中      華      民      國    九十一    年      五      月     三十     日
                              最高法院刑事第二庭
                                  審判長法官  陳  錫  奎
                                        法官  洪  清  江
                                        法官  李  伯  道
                                        法官  呂  丹  玉
                                        法官  吳  昆  仁
      右正本證明與原本無異
                                              書  記  官
中      華      民      國    九十一    年      六      月      六      日
